【裁判字號】    88,上,1158
【裁判日期】    890125
【裁判案由】    第三人異議之訴
【裁判全文】
臺灣高等法院民事判決    八十八年度上字第一一五八號
      上  訴  人    台灣省鐵路管理局餐旅服務總所
      法定代理人    陳清標
      訴訟代理人    蘇章蘶律師
      複 代理 人    謝宜伶律師
      被 上訴 人    富航企業有限公司
                                設台北縣三重市○○○路五三○巷一號九樓
      法定代理人    紀仲容    .
      訴訟代理人    張立業律師
右當事人間請求第三人異議之訴事件，上訴人對於中華民國八十八年六月三十日臺灣
臺北地方法院八十七年度訴字第二七三三號第一審判決提起上訴，本院判決如左：
    主    文
上訴駁回。
第二審訴訟費用由上訴人負擔。
    事    實
甲、上訴人方面：
一、聲明：求為判決：
  (一)原判決廢棄。
  (二)被上訴人在第一審之訴駁回。
二、陳述：除與原判決記載相同者，茲引用之外，補稱略以：
  (一)按強制執行法第十五條前段雖然規定「第三人就執行標的物有足以排除強制執行
    之權利者，得於強制執行程序終結前，向執行法院對債權人提起異議之訴。」，
    但第三人依此規定提起異議之訴，應就其主張排除強制執行之權利，負舉證責任
    。本件被上訴人主張台灣台北地方法院八十六年度民執丑字第七八三四號強制執
    行事件於八十七年六月廿九日所查封如原判決書附表所示之動產（下稱系爭查封
    標的物）為其所有，自應由其證明該動產之所有權。
  (二)台灣台北地方法院八十六年度民執丑字第七八三四號強制執行事件於八十七年六
    月廿九日所查封之皮飾、皮包除被上訴人公司外，尚有第三人亞彤企業有限公司
    （下稱亞彤公司）主張為該公司所有，因而向台灣台北地方法院提起第三人異議
    之訴，顯難遽認上開皮飾、皮包殊為被上訴人所有。
  (三)被上訴人於原審所舉統一發票、特賣活動申請書及八十七年十二月十一日準備書
    狀附證物估價單及送貨單，無法證明被查封之物品為被上訴人所有：
  1.關於統一發票部分：
    上訴人否認被上訴人所舉統一發票之真正。
    上開統一發票所載品名為「皮件」「乙批」，無法證明與被查封之「皮飾」
        為同一之標的物。
    被上訴人未舉證證明公司於何時成立，縱認統一發票所載非虛，該「皮件」
        「乙批」亦可能用於被上訴人公司營業所或其他處所之營業而與查封之「皮
        飾」無關。
      經核對被上訴人原審所舉為本件查封標的物之證物一至十二估價單或送貨單
        ，二者所載內容無一相符，益徵二者並非相同之標的物，顯非被上訴人所指
        購買本件被查封標的物之統一發票。
    因本件執行標的物之貨品，均為大量製造品，且被上訴人所舉廠商非製造商
        ，僅為銷售廠商之一，本件標的物之物品標示上並未記載上開廠商之名稱，
        亦無被上訴人公司之名稱，且查製造商就同一貨號之物品製作數量甚多，購
        買者眾多，被上訴人充其量僅為其一，又被上訴人全省有十五處專櫃，亦可
        能分送他地銷售，退萬步言，縱為上開廠商所售出之物品，亦無法證明為被
        上訴人所購買，自渠等證言，更無法認定本件查封標的物即為送至被上訴人
        三重公司之同一貨品。換言之，被上訴人無法依各該證人之證言證明系爭查
        封標的物係屬被上訴人所有，其提起第三人異議之訴，顯無理由。
    2.被上訴人一再狀稱為創造買氣方將大批貨物運至台北火中站出售云云，經查上
      開狀附附表係原審法院於八十七年十一月十七日在台北火車站勘驗民事執行事
      件之查封物品所制作。至於被上訴人所提證物一至十二號估價單或送貨單影本
      所載時間為八十七年五月十八日至六月八日，雖在八十七年六月廿九日查封之
      前，但證物估價單或送貨單有十二紙，皮件共九十八件，與其附表所示皮件件
      數相同，顯示被上訴人分十二次買入，謂在不同時間所送十二次貨品均未出售
      ，且悉數被查封殊難置信，何況查封當時係在該賣場隨便就陳列之皮件取樣指
      封，而非查封賣場全部之貨品，絕不可能正好查封到廠商在一個多月內，分十
      二次送交被上訴人三重總公司，被上訴人全省十五處專櫃一個月內一件均未賣
      出，而再轉送至上開賣場，分開陳列之九十八件貨品悉數為上訴人所查封，均
      無多出或減少一件之錯誤，可見被上訴人所提證物一至十二號係臨訟所制作而
      倒填送貨或估價日期，均無可採。
  3.證人即廠商業務員丁翊倫、朱志榮、李翊全、吳育民等四人於原審均證稱本件
      被上訴人所舉證物之統一發票及送貨單或估價單為真正，並證稱送貨單或估價
      單上所示貨品有送至上訴人公司云云，惟查估價單或送貨單所載與統一發票所
      載品名、單價及金額等內容無一相符，並非相同之標的物，已如前述，證人等
      證稱二者均為真正，已與事實不符，顯見證言不實在，不可採信。又證人朱志
      榮於原審經提示原證一及原證十一估價單後，證稱該批貨不確定是我送的等語
      ，其後證稱估價單上之貨物均有送給原告（即被上訴人）云云，竟就非其親身
      經歷之事實作證，所為證言顯係為維同業情誼而迴護被上訴人詞，不足採信。
    4.關於被上訴人於原審所舉證物二「上嫺有限公司（下稱上嫺公司）特賣活動申
      請書」部分：
      原審執行法院於八十七年六月廿九日下午二時三分實施強制執行時，在場之
        員工黃盈潔供稱伊係上嫺公司員工，經執行法院書記官核對其保管之收銀機
        統一發票，查明記載上嫺公司門市部屬實，並將統一發票一紙附卷證明所查
        封之物品確屬上嫺有限公司販賣之物品而屬上嫺公司所有，此觀查封筆錄及
        卷附統一發票自明，足徵上訴人依法聲請查封屬於債務人上嫺公司所有之物
        品，並無不合，被上訴人提起第三人異議之訴殊無理由。
    又自「上嫺公司特賣活動申請書」所載內容觀之，乃上嫺公司舉辦之特賣活
        動，僅係由被上訴人提出申請參加特賣活動，換言之，即上嫺公司買進廠商
        貨品，待上嫺公司貨品出售後，再將售得款項支付廠商，且觀之申請書所載
        內容，上嫺公司購入之貨品適用上嫺有限公司貨物管理辦法及廠商同意事項
        ，益徵物品應屬上嫺公司所有。
  (四)按放置於債務人營業場所或住宅之動產屬於債務人所有，為一般社會事實之常態
    ，第三人所有之動產放置於債務人之營業場所或住宅則為事實之變態，因之，第
    三人主張放置債務人營業場所或住宅之動產為其所有，自應由第三人負舉證之責
    （參見最高法院七十年度台上字第三三一八號判決及屏東地方法院八十五年度訴
    字第二九六號判決）。被上訴人雖提出其與廠商間統一發票、送貨單或估價單為
    證，然充其量僅能證明被上訴人與上開公司間之買賣關係，且上開廠商多為皮件
    銷售商，而非製造商，製造商就同種貨物製造數量龐大，出售之對象眾多，殊無
    法證明系爭強制執行事件所查封之物即為上開廠商出貨與被上訴人而為被上訴人
    所有。又其中被上訴人主張由峻驊皮件有限公司（下稱峻驊公司）出貨部分，亦
    經亞彤公司於另行提起之第三人異議之訴事件審理中，提出送貨單等憑證，主張
    為亞彤公司向峻驊公司買進而所有，是被上訴人所舉之上開證物實無法證明系爭
    強制執行事件所查封之物為被上訴人所有。
乙、被上訴人方面：
一、聲明：求為判決：駁回上訴。
二、陳述：除與原判決記載相同者，茲引用之外，補稱略以：
  (一)就被上訴人所提之統一發票部分：
    1.被上訴人所提出之發票業經發票制作之各該公司派員作證，證明確為各該公司
      所制作無誤，並經原審命證人具結在案，該發票應堪信為真正。上訴人否認其
      真正，應由其舉證證明之。
    2.統一發票之內容固無法證明與被查封之皮飾為同一標的物，然被上訴人除使用
      統一發票之物證外，尚於原審使用人證（即廠商之業務員丁翊倫等四人），其
      等證詞均在原審具結無誤。而民事訴訟程序，不論人證或物證，在民事訴訟程
      序上均具有相同之證明力。
  (二)就發票所載「皮件」「乙批」與查封之「皮飾」部分：
    1.該載有「皮件」「乙批」之發票係由訴外人聖地亞精品有限公司（下稱聖地亞
      公司）所制作，而載有「皮飾」之查封物品清單係執行法院所制作，兩者是由
      不同的人所制作，而用語習慣，每個人亦不大相同，實難據以論斷二者所指稱
      者，並非同一標的物。再查，原審於八十七年十一月十七日所為之勘驗筆錄中
      ，亦以「皮件」一詞指稱系爭標的物，由此可見，發票所載之「皮件」與系爭
      查封物品為同一標的物。
    2.系爭查封標的物是被上訴人向訴外人聖地亞公司、峻驊公司、盈毅實業有限公
      司（下稱盈毅公司）及翔愛實業有限公司（下稱翔愛公司）購買，此除有發票
      、估價單及送貨單為證外，並經原審傳喚上開訴外人之業務員丁翊倫、朱志榮
      、李翊全、吳育民等四人出庭作證，堪信為真。從而系爭查封標的物確係被上
      訴人所購，而為被上訴人所有。
    3.另上訴人主張：被上訴人在全省有十五處專櫃，尚難認為上開發票、估價單、
      送貨單所載之貨品確係送到台北火車站之專櫃。然查：查封附表所列之物品編
      號，大多和上開廠商估價單、送貨單上所列之編號相吻合，足見系爭查封標的
      物確是被上訴人向訴外人等所購，而運往台北火車站專櫃販賣之物。
    4.另上訴人主張被上訴人在不同時間所購之十二次貨品均未出售，而悉數被查封
      ，殊難置信。然查：被上訴人所購貨品係為因應特賣活動，之所以未立即將上
      開物品出售，目的在累積大量多樣之貨品以壯大特賣活動，吸引消費者。至於
      上訴人稱，查封之時隨意指封，不可能正好查封到廠商分十二次所送而分開陳
      列之九十八件貨品，因此認為上訴人原審所提證物一至十二號係臨訟制作。然
      上開證物於原審業經證人具結予以證明，倘上訴人認係臨訟制作，請其舉證。
  (三)就被上訴人所提出之特賣活動申請書部分：
    1.林淑麗既為上嫺公司之代理人，其與被上訴人簽訂特賣活動契約，則當事人間
      之意思表示既達一致，而契約又以不要式為原則，並不因契約書未加蓋上嫺公
      司之公司章而無效，被上訴人與上嫺公司間之特賣關係確實存在。
    2.特賣活動關係是取自「上嫺公司特賣活動申請書」之用語，其與寄賣關係所指
      者，均為該次特賣活動中被上訴人與訴外人上嫺公司間之法律關係，亦即被上
      訴人委託上嫺公司代為銷售上開貨物，再將價金轉交予被上訴人。從而，系爭
      查封標的物屬被上訴人所有，殊不因特賣活動關係或寄賣關係而有不同。既然
      該寄賣關係確實存在，則上嫺公司代被上訴人販賣上開物品，雖係以其名義開
      立統一發票，但貨物之所有權仍歸被上訴人所有。
    理    由
一、被上訴人起訴主張：上嫺公司因積欠上訴人債務，業經上訴人向原法院民事執行
    處聲請強制執行，經該院以八十六年度民執丑字第七八三四號執行在案。惟系爭
    查封標的物係伊於八十七年間向聖地亞等公司所購入，其所有權歸屬伊所有，非
    屬債務人上嫺公司所有，伊與上嫺公司間訂有特賣活動契約，由上嫺公司提供場
    地讓伊促銷伊所有之商品，雙方僅議訂利潤均分而已，物品之所有權仍為伊所有
    ，上訴人之查封無理由，爰依強制執行法第十五條之規定，訴請撤銷前開強制執
    行程序等情。上訴人則以：被上訴人所舉之證據均無法證明系爭查封標的物為被
    上訴人所有，上嫺公司與上訴人所訂「台灣鐵路管理局餐旅服務總所台北新站Ｇ
    ＋２商業層招商經營合約書」（下稱經營合約書）第十一條約定：「乙方（即上
    嫺公司）應自行經營本商業層，不得將經營權之全部或一部分轉租、出租、頂讓
    第三者經營」；再查原法院於八十七年六月廿九日下午二時三分實施強制執行時
    ，在場之員工黃盈潔供稱伊係上嫺公司員工，經書記官核對其保管之收銀機統一
    發票，查明記載上嫺公司門市部屬實，並將統一發票一紙附卷證明系爭查封標的
    物確屬上嫺公司販賣之物品而屬上嫺公司所有，此觀查封筆錄及卷附統一發票自
    明，足徵伊依法聲請查封屬於債務人上嫺公司所有之物品等語，資為抗辯。
二、被上訴人主張：系爭查封標的物係伊於八十七年間向聖地亞等公司所購入，其所
    有權歸屬伊所有，非屬債務人上嫺公司所有，伊與上嫺公司間訂有特賣活動契約
    ，由上嫺公司提供場地讓伊促銷伊所有之商品，雙方僅議訂利潤均分而已，物品
    之所有權仍為伊所有，業據提出聖地亞公司、盈毅公司、、翔愛公司、峻驊公司
    等公司之統一發票、上嫺公司特賣活動申請書、盈毅公司二紙、翔愛公司三紙、
    聖地亞公司三紙、峻驊公司五紙等估價單及送貨單為證（見原審卷第十二、十三
    頁、六八至八○頁、一○○至一○三頁、一三二至一四四頁、一五六至一七一頁
    ），並經證人即上嫺公司業務部副理林淑麗於原審到庭證稱：特賣活動聲請書係
    伊經辦，依照百貨業之慣例，主辦特賣活動之公司均不會在申請書上蓋章，因為
    此係屬於臨時性特賣活動，上嫺公司授權伊與廠商全權訂約，所以申請書上沒有
    蓋上嫺公司章及其負責人之簽名，上嫺公司與明德春天百貨公司、永琦百貨公司
    締約亦無公司章，與被上訴人所訂之契約係在上嫺公司辦公室所簽等語（見原審
    卷第一一○頁背面、一一一頁），證人林淑麗所述，與被上訴人之法定代理人經
    隔離訊問結果，就締約處所之陳述亦互核相符，復有明德春天百貨股份有限公司
    續約協議書、永琦百貨公司特賣活動申請書為憑（見原審卷第一一五、一一六頁
    ），足見證人林淑麗之證詞堪予採信，是被上訴人所舉與上嫺公司之特賣活動申
    請書自應認為真正。且系爭查封標的物確係被上訴人向訴外人聖地亞公司、峻驊
    公司、盈毅公司及翔愛公司購買，亦經各該公司之業務員丁翊倫、朱志榮、李翊
    全、吳育民等四人於原審結證屬實（見原審卷第一一九、一二四、一二五頁），
    被上訴人主張系爭查封標的物係伊所購，而為伊所有，自堪信為真實。
三、上訴人雖抗辯：上嫺公司與伊所訂經營合約書第十一條約定：「乙方（即上嫺有
    限公司）應自行經營本商業層，不得將經營權之全部或一部分轉租、出租、頂讓
    第三者經營」、及實施強制執行時，在場之員工黃盈潔供稱伊係上嫺公司員工，
    經書記官核對其保管之收銀機統一發票，查明記載上嫺公司門市部屬實、且統一
    發票所載品名為「皮件」「乙批」，無法證明與被查封之「皮飾」為同一之標的
    物，而依被上訴人所舉廠商證人丁翊倫、朱志榮、李翊全、吳育民等供證統一發
    票未記載產品編號，殊難以該統一發票證明系爭貨品屬於被上訴人所有；又各該
    證人均供證被上訴人所提送貨單及估價單上之貨品有送到被上訴人在三重市之公
    司，而未供證送到伊出租與上嫺公司之火車站販賣處，則因被上訴人全省有十五
    處專櫃，是否分配到全省各地或送到火車站而屬系爭查封標的物均無從認定。另
    特賣活動申請書之並非真正，因其上並無上嫺公司及其代表人之簽名蓋章，自非
    被上訴人與上嫺公司間之契約書，況依該申請書之記載內容，涉及上嫺公司之「
    貨物管理辦法」，且依「廠商同意事項」之記載：「保證統一價格，絕無冒牌．
    ．．如有破損、變質、滯銷，願無條件即刻退貨或換貨．．．」等語，均堪認定
    依申請書所載物品應屬上嫺公司所有。再被上訴人所提之附表與證物估價單貨號
    及送貨單之記載，並非完全相符，且證物估價單或送貨單共有十二紙，皮件共九
    十八件，顯示被上訴人收貨十二次，謂在不同時間所送十二次貨品均未出售，且
    悉數被查封殊難置信，何況查封當時係在該賣場隨便就陳列之皮件取樣指封，而
    非查封賣場全部之貨品，絕不可能正好查封到廠商在一個多月內，分十二次送交
    被上訴人而分開陳列之九十八件貨品，可見被上訴人所提證物一至十二號係臨訟
    所制作而倒填送貨或估價日期，顯有不實云云。然此為被上訴人所否認，且查：
  (一)按當事人互相表示意思一致者，無論其為明示或默示，契約即為成立；又代理人
    於代理權限內，以本人名義所為之意思表示，直接對本人發生效力，民法第一百
    五十三條第一項及一百零三條第一項分別揭櫫其意。特賣活動申請書之真正已詳
    如前述，上嫺公司之代理人林淑麗既係代理上嫺公司與被上訴人簽訂特賣活動契
    約，則當事人之意思表示既達一致，而委任契約之性質又不須以書面之要式性為
    要件，依前開規定，契約即已合法成立，殊不因契約書未加蓋上嫺公司之公司章
    而認無效。
  (二)上訴人與訴外人上嫺公司所簽訂之經營合約書，係債權契約。按民法上之債權契
    約，除法律有特別規定外，僅於特定人間發生法律上之效力，最高法院八十六年
    度台上字第二○九八號判決已明揭其意，是上訴人主張之經營合約書效力僅及於
    上訴人與訴外人上嫺公司間，並無對世之效力，自不足以對抗被上訴人。縱使上
    嫺公司有違反與上訴人所簽訂之經營合約書第十一條之情形，亦屬上嫺公司對上
    訴人之違約問題，與被上訴人無涉，自難據此推定被上訴人與上嫺公司間無特賣
    合約，亦不足以證明商場內之所有貨品均為上嫺公司所有。
  (三)另就被上訴人所舉之附表與估價單貨號及送貨單之記載大部均相符，如證物三送
    貨單商品代號第一項、第二項、第四項及第五項與附表編號5.6.12.13並無不符
    之處（見原審卷第七○、八一、八二頁）。又，附表編號53、60之商品分別於證
    物六第八項、第十一項（見原審卷第七○、八一、八二頁），其餘則在被上訴人
    所提對照清單亦有載明（見原審卷第八一至八九頁）。再者，證人即廠商業務員
    丁翊倫、朱志榮、李翊全、吳育民等四人於原審均證稱被上訴人所舉證物之統一
    發票及送貨單或估價單為真正，並證稱送貨單或估價單上所示貨品有送至上訴人
    公司云云，亦已詳如前述，至於被上訴人因全省有十五處專櫃，購得之貨物係分
    配到全省各地或送到火車站，則屬被上訴人公司內部視各地營運狀況而調配之權
    ，並非廠商所得過問，自難以證人丁翊倫、朱志榮、李翊全、吳育民等未供證將
    貨物送到上訴人出租與上嫺公司之火車站販賣處，即推定系爭查封標的物並非被
    上訴人所購。另百貨業之特賣活動大部分均係以數量龐大之貨品吸引消費者，上
    訴人以被上訴人之貨物分次遞送未經出售為由，認被上訴人所舉之具有附表所示
    物所有權，並未舉出證據以實其說，亦無法採信。足見上訴人前開之抗辯，委無
    足採。
四、綜上所述，被上訴人主張系爭查封標的物，為伊所有，為可採。上訴人抗辯系爭
    查封標的物為上嫺公司所有，為不可採。從而，被上訴人本於強制執行法第十五
    條之規定，訴請撤銷原法院民事執行處八十六年度民執丑字第七八三四號上訴人
    與上嫺公司間因給付損害金之強制執行事件就被上訴人所有如原判決附表所示之
    動產所為之強制執行程序，為有理由。是則原審判准撤銷前開強制執行程序，於
    法並無不合。上訴意旨指摘原判決不當，求予廢棄改判，為無理由，應予駁回。
五、兩造其餘之攻擊防禦方法暨聲明所用之證據，經審酌後認並不生影響本件判決結
    果，自無再予論述之必要，併此敘明。
據上論結，本件上訴為無理由，依民事訴訟法第四百四十九條第一項、第七十八條，
判決如主文。
中      華      民      國    八十九    年     一     月     二十五     日
                                臺灣高等法院民事第十庭
                                    審判長法  官  林  敬  修
                                          法  官  劉  勝  吉
                                          法  官  黃  騰  耀
右正本係照原本作成。
不得上訴。
中      華      民      國    八十九    年    一      月      二十七    日
                                          書記官  楊  麗  雪


司法院資訊處製作；財團法人民間司法改革基金會備份。
